【裁判字號】    94,上易,1268
【裁判日期】    950615
【裁判案由】    詐欺等
【裁判全文】
臺灣高 等法院臺中分院刑事判決        94年度上易字第1268號
上  訴  人  臺灣彰化地方法院檢察署檢察官
上  訴  人
即  被  告  丙○○
                    號
選任辯護人  林洸鍇律師
被      告  戊○○（原名黃坤山）
選任辯護人  朱浩萍律師
上列上訴人因被告等詐欺等案件，不服臺灣彰化地方法院93年度
易字第847號中華民國94年7月14日第一審判決（起訴案號：臺灣
彰化地方法院檢察署92年度偵字第3577號），提起上訴，本院判
決如下：
    主  文
原判決關於丙○○部分撤銷。
丙○○共同意圖為自己不法之所有，以詐術使人將本人之物交付
，累犯，處有期徒刑拾月。扣案面額各為新臺幣壹拾萬元、壹拾
伍萬元本票共貳張（發票人均為乙○○，本票號碼分別為WG0000
000、WG0000000號，到期日分別為92年1月15日、91年12月31日)
，均沒收。又共同以加害生命、身體、自由之事，恐嚇他人致生
危害於安全，累犯，處有期徒刑參月。應執行有期徒刑壹年。扣
案面額各為新臺幣壹拾萬元、壹拾伍萬元本票共貳張（發票人均
為乙○○，本票號碼分別為WG0000000、WG0000000號，到期日分
別為92年1月15日、91年12月31日），均沒收。
其餘上訴駁回。
    犯罪事實
一、丙○○於民國87年2月5日，曾因懲治盜匪條例案件，經臺灣
    高等法院以86年度上訴字第5484號判決判處有期徒刑11月確
    定，於88年2月1日假釋出監，至88年4月9日假釋期滿未經撤
    銷，以已執行完畢論。詎仍不知悔改，因見國內經營「樂透
    彩」業者簽注方式快速簡易，可藉端指責店家疏失而從中詐
    騙錢財，乃與洪永昌（另案由檢察官偵辦並發布通緝中）共
    同基於意圖為自己不法所有之犯意，於91年12月10日起，由
    洪永昌先後兩次持寫有約30組左右簽注號碼之紙稿，至彰化
    縣員林鎮○○里○○路 198號乙○○所開設之「適茂樂透投
    注站」內，要求店內人員依其隨機指示在樂透彩簽注單上以
    鉛筆劃注，再輸入電腦內取得彩券，惟洪永昌又謊稱不欲其
    妻得悉簽注樂透彩之事，而將其所簽注之樂透彩券寄放於該
    投注站內。待洪永昌見此種簽注模式業已建立，並取得「適
    茂樂透投注站」內人員之信任，乃於91年12月17日17時許，
    與丙○○合資，由洪永昌前往該投注站表明簽注之意，並將
    攜帶前來之簽注號碼紙稿交由店內人員劃注，亦採隨機指定
    號碼方式，且未依草稿上各組號碼之順序逐一指定。經乙○○及前來店內幫忙之張佳紜依循前例為洪永昌下注後，洪永
    昌亦表明不願攜回彩券，而只將上開載有簽注號碼之紙稿隨
    身帶回。迨同日19時45分許，當期樂透彩開獎後，洪永昌乃
    先將該期公布之第二獎號碼載入其所帶回之上開簽注號碼紙
    稿內空白處，再攜往乙○○前揭投注站表示其已簽中當期樂
    透彩第二獎。經乙○○以洪永昌寄放於店內之樂透彩券互相
    比對，發現洪永昌所指中獎號碼並未列印於彩券內，雙方乃
    當場發生爭執。洪永昌遂以電話聯絡丙○○前來助勢，並表
    明其係與丙○○合資購買彩券，而丙○○剛在監獄中服刑10
    年，甫出獄未久等語。致乙○○陷於錯誤，以為係自己或張
    佳紜漏未輸入該中獎號碼，事態嚴重，乃同意賠償洪永昌、
    丙○○所受損失，並在適巧前來查看訂作招牌製作進度之黃
    坤山（另諭知無罪，詳後述）協調下，洪永昌、丙○○表示
    願以新臺幣（下同）90萬元達成和解，由乙○○當場簽發到
    期日分別為91年12月18日、19日及31日，金額分別為40萬元
    、20萬元及30萬元之本票交予洪永昌。嗣因乙○○認為賠償
    金額過鉅，乃於翌日（即同年月18日）與洪永昌、丙○○、
    黃坤山等人至彰化縣員林鎮○○街「寒舍茶藝館」見面協商
    ，最後乙○○以50萬元與洪永昌等人達成和解，由乙○○當
    場交付洪永昌25萬元現金，及面額各為15萬元、10萬元之本
    票（票號分別為WG0000000、WG0000000號，到期日分別為92
    年1月15日、91年12月31日)，洪永昌則將乙○○先前簽發之
    3張本票交還。洪永昌、丙○○2人得手後，乃將上開所得現
    金平分花用，至於本票部分則由洪永昌負責保管。嗣因乙○○聽聞同業中亦有遭人以此方式詐騙情事，始察覺有異而報
    警處理。經洪永昌於92年1月6日23時36分許，前往彰化縣警
    察局員林分局製作筆錄時，當場將犯罪所得之上開 2張本票
    交予員警查扣。
二、丙○○又明知丁○○提供位於彰化縣田中鎮○○街75號之飲
    料店作為簽賭「六合彩」賭博場所，乃於92年1月2日偕同李
    慧玲及另一名不詳姓名成年男子，前往上址飲料店簽賭六合
    彩（丁○○、丙○○、李慧玲賭博罪部分，業經臺灣彰化地
    方法院以92年度斗簡字第89號判決有罪確定)，原欲簽賭3注
    ，丁○○即填載3張簽注單，並將3張收執聯交予丙○○，但
    因丙○○等人攜帶之現金不夠，乃改簽賭其中2注，丁○○
    即將其中1張簽單收執聯取回，連同其所有之存根聯一併撕
    成16片碎紙，丟棄於店內之垃圾桶。嗣於當日晚間開獎後，
    丙○○發現其手中編號104號之簽單中「四星」彩，可得102
    萬8千元，乃於同年月3日（即翌日），偕同綽號「阿宏」之
    成年男子，持前揭104號簽單，至上址飲料店欲向丁○○領
    取彩金。惟因丁○○找不到104號簽單之存根聯，因認已遭
    其撕毀者即係104號簽單，而認丙○○變造簽單，並拒絕付
    款。丙○○見狀，甚為不滿，竟與該綽號「阿宏」之成年男
    子共同基於恐嚇之犯意聯絡，由丙○○當場向丁○○恫稱：
    必須簽發本票處理本件糾紛，否則要拿槍將其押走等語，以
    此加害生命、身體、自由之事恐嚇丁○○，致丁○○心生畏
    懼。惟丁○○幾經思量，仍不願付款，乃於當晚主動向員警
    自首賭博犯行。
三、案經乙○○訴由彰化縣警察局員林分局報請臺灣彰化地方法
    院檢察署檢察官偵查起訴。
    理  由
壹、撤銷改判（即被告丙○○）部分：
一、訊據被告丙○○對於前揭與洪永昌合資簽注樂透彩，及前往
    丁○○所開設之飲料店簽注六合彩等情固坦承不諱，惟矢口
    否認有何詐欺及恐嚇犯行，辯稱：伊僅與洪永昌合資購買樂
    透彩券，並不清楚洪永昌之簽注方式、簽注號碼，嗣因接獲
    洪永昌告知彩券中獎，且店家不願支付彩金，才會偕同洪永
    昌出面與告訴人乙○○協調處理，況依洪永昌隨機勾選紙稿
    上簽注號碼之方式，可能因此導致店員漏劃號碼，在店員又
    未詳加核對之情形下，自不能遽謂洪永昌即有詐欺取財犯行
    ；而伊持編號 104號簽單之收執聯前往丁○○處兌領彩金時
    ，丁○○因已無留存存根聯，而誤指伊有意詐欺，伊因拿不
    到彩金致語氣較不和緩，此乃人之常情，尚難認伊有恐嚇之
    犯行云云。惟查：
  (一)上開犯罪事實欄一之部分，業據證人即告訴人乙○○於原審
    結證屬實（見原審卷第102、103頁），並有告訴人乙○○所
    簽發之本票5張附卷可稽（見偵查卷第43、44頁)。而依證人
    乙○○於原審證述之一般簽注樂透彩情形觀之，即使曾有消
    費者將彩券寄放在彩券行內，亦都是採用電腦選號，而非如
    洪永昌係當場以手指定劃注；且寄放彩券之消費者亦會在開
    獎前將彩券主動取回，或由彩券行派人送回彩券，亦未曾直
    至開獎後仍不願取回彩券（見原審卷第103、104頁）。又證
    人乙○○更證稱：「（問：洪永昌指定完的號碼，你有無將
    列印的彩券給洪永昌確認？）我有拿給洪永昌看，但是洪永
    昌拒絕來看，並且表示不將彩券帶回」等語(見原審卷第104
    頁）。是以洪永昌簽注樂透彩之方式已與常情迥異，對於表
    彰自己選號結果之彩券反而漠不關心，毫不在意店員是否可
    能輸入號碼錯誤或遭人掉包，顯係刻意預留日後與告訴人乙○○就有無中獎發生爭執之空間，足徵其確有施用詐術之不
    法意圖。
  (二)再者，洪永昌提出之簽注號碼紙稿上，各行間均留有空隙，
    行距亦非工整，此經證人即告訴人乙○○於原審證述明確（
    見原審卷第104頁)，則洪永昌自可藉此填入原未登載於上之
    號碼，並向告訴人乙○○捏稱中獎。尤其洪永昌又以隨機方
    式任意挑選紙稿上之號碼，並要求店員為其劃注，此種做法
    亦將使店員難於區辨是否已將各組指定號碼逐一輸入，洪永
    昌更易從中誣指店員疏於注意漏未劃注。被告丙○○與洪永
    昌既係合資購買樂透彩券，對於渠等2人經濟利益攸關至鉅
    ，倘洪永昌礙於家庭因素不便將彩券帶回，亦可將之委託被
    告丙○○代為保管，兼以取得被告丙○○之信任，根本毋庸
    寄放於告訴人乙○○所開設之彩券行內。若被告丙○○確有
    出資簽注樂透彩之事實，按理亦應會詳加詢問洪永昌之簽注
    號碼及彩券下落，自無可能對於洪永昌前揭異於常情之簽注
    方式毫無所悉。則被告丙○○上開所辯：伊僅係出資購買樂
    透彩券，不知洪永昌如何下注云云，自有悖於常情，不足採
    信。
  (三)而被告丙○○不僅於當晚洪永昌與告訴人乙○○發生爭執時
    在場，且於聽聞洪永昌陳稱其出獄未久等語時，在旁並無任
    何制止動作或表示，亦據證人即告訴人乙○○於原審證述甚
    詳（見原審卷第103頁)。且被告丙○○於警詢亦供承：後來
    在寒舍茶藝館，告訴人乙○○以50萬元與洪永昌達成和解後
    ，在回家的路上，洪永昌就將所取得之25萬元現金，分12萬
    5千元給伊等語（見偵查卷第21、22頁)。則被告丙○○倘真
    單純挹注資金協助洪永昌購買樂透彩券，只須等待洪永昌將
    領得彩金帶回平分，又何須於發生爭執時率然挺身前往，並
    於聽聞洪永昌以出獄未久之不甚光彩之事為其介紹時，毫無
    任何制止之舉動？且被告丙○○如未實際參與洪永昌詐欺犯
    罪之計劃謀議，僅係單純陪同洪永昌出面，洪永昌又豈願與
    被告丙○○平分犯罪所得之現金25萬元？從而，被告丙○○
    辯稱：並未參與本件詐欺犯行云云，顯係事後卸責之詞，不
    足採信。
  (四)又被告丙○○持上開104號之簽單欲向丁○○兌領彩金102萬
    8 千元時，丁○○因找不到存根聯，因而認其先前所取回，
    並遭其撕毀者即係 104號簽單，而認被告丙○○變造簽單，
    並拒絕付款，被告丙○○等人要求丁○○一定要處理，他們
    要向上面交待，如果不處理的話，被告丙○○說要拿槍押丁○○等語，業據證人丁○○於偵訊及原審證述屬實（見偵查
    卷第170頁反面、原審卷第113頁反面），核與證人即丁○○
    僱用之員工吳巧萍於偵查中證稱：當時被告夥同另一位不詳
    姓男子來找丁○○，說要領錢，丁○○說沒有他們領錢的份
    ，他們就以槍枝威脅丁○○，原因好像是領不到錢無法跟上
    面交待等語 (見偵查卷第106頁)相符，足徵被告丙○○確有
    以上開言詞恐嚇丁○○，參以丁○○事後主動向警察自首賭
    博犯行，益徵被告丙○○上開言詞已足以使丁○○心生畏懼
    ，自屬恐嚇言詞無訛。被告丙○○辯稱：因當時情緒激動，
    語氣較非和緩，但屬人之常情云云，難認可採。
  (五)綜上所述，被告丙○○前揭所辯均不足採信。本案事證已臻
    明確，被告丙○○犯行應堪認定。
二、核被告丙○○於犯罪事實欄一所為，係犯刑法第339條第1項
    之詐欺取財罪；於犯罪事實欄二欄所為，則係犯刑法第305
    條之恐嚇罪。被告丙○○就犯罪事實欄一之部分與洪永昌間
    ；就犯罪事實欄二之部分與綽號「阿宏」之成年男子間，各
    具有犯意聯絡及行為分擔，均為共同正犯。被告丙○○所犯
    上開兩罪，犯意各別，行為互殊，應予分論併罰。被告丙○○於87年2月5日，曾因盜匪案件，經臺灣高等法院以86年度
    上訴字第5484號判決判處有期徒刑11月確定，於88年2月1日
    假釋出監，至88年4月9日假釋期滿未經撤銷，以已執行完畢
    論，有臺灣高等法院被告全國前案紀錄表在卷可按，其受有
    期徒刑之執行完畢後，5年內再犯本件有期徒刑以上之上開2
    罪，均為累犯，均應依法加重其刑。原審以被告丙○○罪證
    明確，予以論罪科刑，固非無見，惟原審認被告丙○○於犯
    罪事實欄二之部分所為，除應構成詐欺未遂罪外，另又觸犯
    恐嚇取財未遂罪，即有未洽（詳如後述），公訴人上訴意旨
    以原審疏未審究被告黃坤山亦係犯罪事實欄一該人部分之共
    同正犯為由，指摘原審判決不當，雖無理由（詳如後述），
    然原審判決既有上述可議之處，自應由本院將原審判決關於
    被告丙○○之部分撤銷改判。爰審酌被告丙○○刻意挑選殘
    障人士經營之樂透彩簽注站詐騙錢財，不顧殘障人士於當今
    社會激烈競爭下謀生不易之艱難處境，且其詐得金額非微，
    又其向被害人丁○○領取彩金未果即口出恐嚇言詞，所為至
    無足取，並參以被告丙○○犯罪後並未坦承犯行之態度、犯
    罪目的、手段、所生危害、具有高中畢業學歷之智識程度等
    一切情狀，分別量處如主文所示之刑，並定其應執行之刑。
    扣案之面額各為10萬元、15萬元本票2張 (發票人均為乙○○，票號分別為WG0000000、WG0000000，到期日分別為92年
    1月15日、91年12月31日），係被告丙○○犯罪事實欄一詐
    欺所得之物，而為被告丙○○與共犯洪永昌所有，且告訴人
    乙○○簽發該2張本票既係清償原本不存在之彩金債務，日
    後應無索回本票歸還入己之必要，爰依刑法第38條第1項第3
    款之規定，宣告沒收。
三、公訴意旨另略以：被告丙○○明知丁○○以上開飲料店作為
    簽賭「六合彩」之賭博場所，乃於92年1月2日，偕同2男1女
    （即李慧玲）前往上址飲料店簽賭六合彩，準備簽賭8千1百
    元，丁○○填寫3張簽賭單後，被告丙○○藉口錢不夠，改
    簽2張，計5千4百元，丁○○乃將其中編號104號簽單撕碎，
    並棄置於垃圾桶內，被告丙○○利用機會拾走。翌日，被告
    丙○○即持變造過之104號簽單，表示簽中102萬8千元。惟
    丁○○認為該簽單非其筆跡，撕的方式又不同，乃拒絕付款
    ，嗣因丁○○不願付款，並向警方自首犯罪，而詐欺未遂，
    因認被告丙○○此部分另涉有刑法第339條第3項、第1項之
    詐欺取財未遂罪，無非以證人丁○○、吳巧萍之證詞，且有
    簽單扣案可證等情，資為論罪之依據。訊據被告丙○○堅決
    否認有此部分之犯行，辯稱：伊確實有中獎，隔天伊去找丁○○領錢，丁○○卻說編號104號簽單的存根已經丟掉了，
    後來他才在垃圾桶內找出伊中獎的存跟，足見應係丁○○誤
    將編號104號簽單之存根聯撕毀。而丁○○既稱已將該張編
    號104號簽單撕成16片，伊豈有可能拿出撕成4張之上開簽單
    向丁○○主張中獎？且伊並未至上址飲料店拾回該張104號
    簽單等語。經查：
  (一)被告丙○○當時本欲向丁○○簽注3張簽單，丁○○乃填寫
    編號103、104、105號之簽單，嗣因被告丙○○稱所攜帶之
    現金不夠，乃改簽注2張，丁○○即將編號104號簽單之存根
    聯及收執聯均撕成16片，丟入垃圾桶等情，業據證人丁○○
    於偵訊及原審證述屬實 (見偵查卷第90頁反面、171頁，原
    審卷第114頁)，而被告丙○○事後持以向丁○○主張中獎之
    104號簽單，丁○○於偵訊及原審卻稱：被告丙○○拿來之
    104號簽單，只有撕成4片等語 (見偵查卷第90頁反面，原審
    卷第113頁反面)，足見公訴人稱：被告丙○○利用機會拾走
    棄置於垃圾桶內之104號簽單，並於翌日即持變造過之104
    號簽單，表示簽中102萬8千元云云，似有未洽（蓋既遭丁○○撕成16片，若被告丙○○利用機會拾走棄置於垃圾桶內之
    該張簽單，豈可能變為撕成4小張）。
  (二)證人丁○○於偵訊及原審雖又證稱：被告丙○○拿來的簽單
    ，其上並非伊之筆跡，且撕的方式又與伊原先撕毀之方式不
    同，伊懷疑被告丙○○作假等語（見偵查卷第90頁反面、91
    頁，原審卷第113頁反面)，然被告丙○○究如何作假，丁○○於原審則證稱：104號簽單上第4個號碼，原先伊係寫06，
    被告丙○○他們改成26等語（見原審卷第117頁），惟卷附1
    04號簽單，確係06、26兩個號碼係併存（見原審卷第77頁）
    ，參以丁○○於原審證稱：同一張簽注單上號碼是不可以重
    覆等語（原審卷第117頁反面），顯見證人丁○○證稱：104
    號簽單上之筆跡，非伊所有，被告丙○○將簽單上06改成26
    等語，即有瑕疵，不足作為不利於被告丙○○之證據。
  (三)又證人丁○○雖證稱，當時其有填寫編號103、104、105號3
    張簽單，嗣將104號簽單撕毀云云，然丁○○嗣至警察局自
    首迄今僅見其提出103、104號簽單，獨不見105號簽單等情
    ，業經本院調閱臺灣彰化地方法院檢察署92年度偵字第1338
    號丁○○賭博案卷查核屬實，而簽單之保存期限少則1、2天
    ，多則長達1、2個月等情，亦據丁○○於原審證述在卷（見
    原審卷第114頁反面)，本案既於開獎翌日即已發生爭執，丁○○就有利於己之105號簽單竟未留存，亦有可疑。參以被
    告丙○○之選任辯護人於原審詰問丁○○究係撕毀何張簽單
    時，丁○○則證稱：「（問：他們簽注之103、104、105號3
    張簽單，你撕掉哪1張？）我不確定」等語（見原審卷第115
    頁)，是以丁○○證稱其已將104號簽單撕毀云云，亦難遽予
    採信。
  (四)證人吳巧萍於原審雖證稱：當時被告丙○○他們向丁○○說
    有簽中六合彩時 ，他們手上有拿1張粉紅色的複寫單子，伊
    有看到那1張單子，上面留有撕毀又黏回的線條痕等語  (見
    原審卷第188頁反面)，惟當審判長訊問吳巧萍究有無親眼看
    見該張簽單時，卻證稱：伊沒有看到簽單，後來伊有問丁○○，是丁○○告訴伊，簽單有撕毀再黏回之情形等語（見原
    審卷第189頁)，足見吳巧萍之上開證詞，顯係聽聞丁○○之
    轉述，而無證據能力，不得作為證據使用。
  (五)本件證人丁○○之證詞既有上述矛盾，且吳巧萍此部分之證
    詞，又無證據能力，此外又查無其他證據足以證明被告丙○○此部分亦涉有詐欺取財之犯行，被告丙○○辯稱其有簽中
    六合彩，並無詐欺取財等語，尚堪採信。因公訴人認被告丙○○此部分之罪嫌，與上開已起訴並經論罪之部分有連續犯
    之裁判上一罪關係，爰不另為無罪之諭知。
貳、上訴駁回（即被告黃坤山）部分：
一、公訴意旨略以：被告黃坤山與被告丙○○、洪永昌基於詐欺
    取財之共同犯意聯絡，於91年12月17日晚間，被告黃坤山假
    借查看訂作招牌是否完成之名義，前來告訴人乙○○於上址
    所開設之「適茂樂透投注站」內，洪永昌即表示認識被告黃
    坤山，希望被告黃坤山介入調解上開犯罪事實一所示彩金糾
    紛，經被告黃坤山假意調解後，告訴人乙○○初步同意以90
    萬元達成和解，再於翌日至「寒舍茶藝館」協商，最終雙方
    同意將和解金額降為50萬元，被告黃坤山並自洪永昌處領得
    3萬5千元，因認被告黃坤山涉有刑法第339條第1項之詐欺取
    財罪嫌等語。
二、按犯罪事實應依證據認定之，無證據不得認定犯罪事實，刑
    事訴訟法第154條第2項定有明文。而刑事訴訟法上所謂認定
    犯罪事實之證據，係指足以認定被告確有犯罪行為之積極證
    據而言，該項證據自須適合於被告犯罪事實之認定，始得採
    為斷罪資料；次按認定犯罪事實所憑之證據，無論係直接證
    據或間接證據，其為訴訟上之證明，須於通常一般之人均不
    致有所懷疑，而得確信其為真實之程度者，始得據為有罪之
    認定，倘其證明尚未達到此一程度，而有合理之懷疑存在，
    復無其他調查途徑可尋，法院即應為無罪之判決，最高法院
    29年上字第3105號、76年台上字第4986號判例可資參照。
三、公訴人認被告黃坤山涉有上開詐欺取財犯行，無非係以依被
    告黃坤山行動電話通聯紀錄顯示，其於犯罪事實一所示案發
    時間前後即與洪永昌密切聯繫，且被告黃坤山於警詢及偵查
    中供詞反覆等情，為其主要論據。訊據被告黃坤山堅決否認
    有何公訴人指訴之上開犯行，辯稱：因伊先前曾向告訴人乙○○之父張清權訂作招牌，才會於91年12月17日晚間，前往
    「適茂樂透投注站」查看招牌是否已經完成，且伊並未主動
    介入調解洪永昌等人與告訴人乙○○之彩金糾紛，而係應張
    清權之要求才出面處理，翌日亦係洪永昌邀請伊至「寒舍茶
    藝館」再次協調，況伊還提議洪永昌等人調降賠償金額，足
    證伊並無與洪永昌等人相互勾結詐騙告訴人乙○○之錢財，
    至於卷附通聯紀錄顯示伊與洪永昌使用之0000000000號行動
    電話有密切通聯，係因91年12月18日洪永昌一再央求伊前往
    「寒舍茶藝館」協商彩金糾紛，至於0000000000號行動電話
    伊不清楚是否為洪永昌使用，且伊亦無印象曾與洪永昌以該
    支行動電話門號聯繫，可能係他人擅自拿取伊之行動電話使
    用等語。
四、經查：
  (一)告訴人乙○○之父張清權確係經營訂製招牌生意，於本件發
    生彩金糾紛之91年12月17日前約5、6天之某時，張清權陪同
    友人至被告黃坤山住處，被告黃坤山當場表示欲訂作砂石場
    招牌，但未言明何時交付，故被告黃坤山始於91年12 月17
    日前來投注站查看招牌製作進度，張清權乃主動要求被告黃
    坤山出面協調等情，業據證人張清權於原審證述綦詳（見原
    審卷第160、161、163頁)，核與被告黃坤山前揭所辯吻合，
    是以公訴意旨所稱：係洪永昌與被告黃坤山謀議在先，並製
    造被告黃坤山適巧前來查看招牌之機會，由洪永昌希望被告
    黃坤山介入調解等情，似有誤認。
  (二)而且被告黃坤山於介入協調賠償彩金事宜之過程中，一再壓
    低告訴人乙○○之賠償金額，最後終能以50萬元達成和解等
    語，亦據證人乙○○於原審證述屬實(見原審卷第107頁反面
    ），顯見其確係受張清權之託而出面維護告訴人乙○○之權
    益，此與公訴人所指被告黃坤山與洪永昌等人勾結在先，理
    當促使告訴人乙○○付出巨額賠償以提高犯罪所得之情形迥
    然有別。況被告黃坤山自承於洪永昌領得25萬元現金及各10
    萬元、15萬元本票後，僅從洪永昌處受領3萬5千元之代價（
    見偵查卷第30頁反面之警詢筆錄），此與被告丙○○分得12
    萬5千元之贓款(此業據被告丙○○於警詢供承在卷，見偵查
    卷第22頁）相較亦不成比例。倘被告黃坤山果係洪永昌等人
    詐欺犯罪集團之成員，依其實際出力程度而言自不遜於被告
    丙○○，又豈有可能坐視其餘集團成員朋分鉅款，而自己甘
    於受領微薄報酬？
  (三)至於被告黃坤山所使用之0000000000號行動電話，雖自91年
    12月月18日10時53分起至同日14時13分許止，與洪永昌使用
    之0000000000號行動電話有密切之通聯，此有通聯紀錄附卷
    可參（見偵查卷第52、53頁），惟被告黃坤山既於先前介入
    協調洪永昌與告訴人乙○○之彩金糾紛，則於翌日告訴人乙○○再邀約洪永昌協商調降賠償金額事宜時，洪永昌密集致
    電要求被告黃坤山一同會商處理，即難謂有何悖於事理之可
    言。另0000000000號行動電話雖與被告黃坤山所使用之上開
    行動電話自91年12月15日至17日間共有8次之通聯情形(見偵
    查卷第50、51頁之通聯紀錄），然該支門號是否確為洪永昌
    使用，因洪永昌業經通緝，致無法查明，縱使0000000000號
    行動電話確係洪永昌所使用，然被告黃坤山與洪永昌本為舊
    識，渠等二人以行動電話洽談聯絡至屬平常，自無從僅憑並
    無對話內容之通聯紀錄，即遽為論斷被告黃坤山與洪永昌已
    於事前互為謀議詐財犯罪。
  (四)末按認定犯罪事實，須依證據，不得僅以被告之反證或辯解
    不成立，執為認定犯罪事實之依據。本件被告黃坤山縱於警
    詢、偵查中前後辯解不一，然遍觀全卷，並無證據足以證明
    被告黃坤山有參與詐欺告訴人乙○○之犯行，公訴人以被告
    黃坤山上開供述前後不一，作為論罪之依據，亦有未洽。
  (五)綜上論述，本件既查無其他積極證據足認被告黃坤山確有公
    訴人所指之前揭犯行，原審以不能證明其犯罪，因而諭知被
    告黃坤山無罪之判決，核無違誤。公訴人上訴意旨雖以：被
    告黃坤山若欲知張清權製作招牌之進度，僅須以電話聯繫即
    可，何須不辭辛勞親自前往上開投注站？又張清權於原審雖
    證稱被告黃坤山係應其要求，代為調解彩金糾紛，並非主動
    介入等語，然其於警詢、偵查中已迭次表明係被告黃坤山主
    動介入調解，且其於原審翻異之證詞，經公訴人再三詰問原
    因，張清權亦未明確交待理由，實難以張清權距案發時較久
    遠之原審證詞，率以推翻其於警、偵訊之證詞可信性；又被
    告黃坤山（上訴書誤載為洪永昌）於警詢明確證稱不認識洪
    永昌，嗣見無法抵賴，又改稱認識洪永昌，亦屬可疑；再者
    ，被告黃坤山於警詢坦承曾收受洪永昌所交付之酬金3萬5千
    元，然對於事後有無歸還洪永昌、何時歸還等節？始終交待
    不清，益見其心虛，又依卷內之通聯紀錄觀之，被告黃坤山
    於「寒舍茶藝館」調解當日與洪永昌有多次之通聯，顯見被
    告黃坤山應係受洪永昌之邀前往，然其於歷次訊問時，竟指
    係應張清權之邀請而參與調解，實欲蓋彌彰等語，指摘原審
    判決被告黃坤山無罪不當。惟查，通聯紀錄及被告黃坤山前
    後辯解不一，均不足作為不利於被告黃坤山之證據，已如前
    述。又張清權於警詢、偵查中之陳述，均屬審判外之陳述，
    其於警詢、偵查中雖陳述：本案係被告黃坤山主動介入調解
    等語（見偵查卷第38頁、69頁反面），而與其於原審證述之
    情節不符，然其於警詢之陳述查無具有較可信之特別情況，
    依刑事訴訟法第159條之2規定自無證據能力；而其於偵查中
    之證述，核與告訴人乙○○於警詢指訴：被告黃坤山當天晚
    上20時許，到伊店內找伊父親，說要做廣告招牌（應係於案
    發前5、6天即已訂做，當天係前來查看製作之進度，詳如前
    述），正好洪永昌稱認識被告黃坤山，便叫被告黃坤山調停
    糾紛等語（見偵查卷第34頁）不符，尚難採信。況縱如公訴
    人所言，本件係被告黃坤山主動介入調解，亦不能單憑被告
    黃坤山主動介入調解，遽認被告黃坤山確與洪永昌事先共謀
    詐欺取財，至於被告黃坤山為何不以電話聯繫，卻親自前往
    上開投注站查看製作招牌之進度，更與本案無涉。公訴人於
    本院並未提出其他積極之證據，徒以前詞指摘原判決不當，
    為無理由，應予駁回。
據上論結，應依刑事訴訟法第368條、第369條第1項前段、第364
條、第299條第1項前段，刑法第28條、第339條第1項、第305條
、第47條、第51條第5款、第38條第1項第3款，罰金罰鍰提高標
準條例第1條前段，判決如主文。
本案經檢察官甲○○到庭執行職務。
中    華    民    國    95    年    6    月    15     日
            刑事第十庭  審判長法  官  林  照  明
                              法  官  唐  光  義
                              法  官  蔡  名  曜
上列正本證明與原本無異。
不得上訴。
                              書記官  劉  恆  宏
中    華    民    國    95    年    6    月  20       日
附錄本案論罪科刑法條：
中華民國刑法第339條第1項(普通詐欺罪)：
意圖為自己或第三人不法之所有，以詐術使人將本人或第三人之
物交付者，處5年以下有期徒刑、拘役或科或併科1千元以下罰金
。
中華民國刑法第305條 (恐嚇危害安全罪)：
以加害生命、身體、自由、名譽、財產之事，恐嚇他人致生危害
於安全者，處2年以下有期徒刑、拘役或3百元以下罰金。
中華民國刑法第346條第1項、3項 (單純恐嚇罪)：
意圖為自己或第三人不法之所有，以恐嚇使人將本人或第三人之
物交付者，處 6月以上5年以下有期徒刑，得併科1千元以下罰金
。
前二項之未遂犯罰之。
                                                      Ａ


司法院資訊處製作；財團法人民間司法改革基金會備份。
